【裁判字號】    99,重訴,546
【裁判日期】    991224
【裁判案由】    損害賠償
【裁判全文】
臺灣臺北地方法院民事判決             99年度重訴字第546號
原      告  賴玉明
            趙淑珠
共      同
訴訟代理人  陳尹章律師
被      告  高健庭
            高千惠
共      同
訴訟代理人  陳志誠律師
複  代理人  郭瓔滿律師
上列當事人間請求損害賠償事件，本院於99年12月3日言詞辯論
終結，判決如下：
    主  文
被告高健庭、高千惠應給付原告賴玉明新台幣壹佰伍拾萬元，及
自民國九十九年三月二十三日起至清償日止，按週年利率百分之
五計算之利息。
被告高健庭應給付原告趙淑珠新台幣玖拾萬元，及自民國九十九
年三月二十三日起至清償日止，按週年利率百分之五計算之利息
。
原告其餘之訴駁回。
訴訟費用由被告高健庭、高千惠負擔百分之九，被告高健庭負擔
百分之六，原告趙淑珠負擔百分之三十二，餘由原告賴玉明負擔
。
本判決第一項於原告賴玉明以新台幣伍拾萬元供擔保後，得假執
行；被告高健庭、高千惠如以新台幣壹佰伍拾萬元為原告賴玉明
預供擔保，得免為假執行。
本判決第二項於原告趙淑珠以新台幣拾萬元供擔保後，得假執
行；被告高健庭如以新台幣玖拾萬元為原告趙淑珠預供擔保，得
免為假執行。
原告其餘假執行之聲請駁回。
    事實及理由
一、按訴狀送達後，原告不得將原訴變更或追加他訴。但擴張或
    減縮應受判決事項之聲明者，不在此限，民事訴訟法第255
    條第1項第3款定有明文。本件原告起訴時原聲明：(一)被告應
    給付原告賴玉明新台幣（下同）1,000萬元，及自民國99年3
    月13日起至清償日止，按週年利率百分之5計算之利息。(二)
    被告高建庭應給付原告趙淑珠600萬元，及自99年3月13日起
    至清償日止，按週年利率百分之5計算之利息。嗣於審理中
    減縮利息起算時間，變更聲明如後述，核其所為僅係單純減
    縮應受判決事項之聲明，應予准許。
二、原告主張：原告趙淑珠於95年12月30日與被告高健庭簽立土
    地買賣契約書，買受坐落台北市○○區○○段一小段60、63
    地號土地（下稱系爭土地），應有部分各3分之1，買賣總價
    為300萬元，分別於96年1月2日、同年2月2日各交付被告高
    健庭150萬元；又原告賴玉明於96年12月5日與被告高健庭、
    高千惠簽立土地買賣契約書，買受系爭土地，應有部分各3
    分之1，買賣總價為500萬元，並於96年12月5日、同年12月1
    5日交付被告高健庭、高千惠各250萬元。原告買受系爭土地
    當時，土地登記謄本尚未有任何註記，然辦理移轉登記後，
    為出售予建築商供辦理「容積轉移」之用而依法向臺北市政
    府申請未受徵收相關證明文件時，臺北市政府始通知系爭土
    地已受註記「公告徵收禁止分割、合併、移轉及設定他項權
    利」，顯見被告已違反系爭土地買賣契約第4條約定，原告
    自得請求被告給付按價金2倍計算之違約金，惟被告受原告
    於99年3月15日催告於7日內給付違約金，猶置之不理，爰依
    系爭土地買賣契約第4條之約定，請求被告給付違約金等語
    ，並聲明：(一)被告應給付原告賴玉明1,000萬元，及自99年3
    月23日起至清償日止，按週年利率百分之5計算之利息。(二)
    被告高建庭應給付原告趙淑珠600萬元，及自99年3月23日起
    至清償日止，按週年利率百分之5計算之利息。(三)願供擔保
    請准宣告假執行。
三、被告則以：系爭土地前曾受徵收乙節，原告毫無所悉，系爭
    土地之登記謄本亦從未受註記，且系爭土地前曾於93年12月
    7日、同年12月28日、94年5月11日、96年1月24日、同年12
    月14日，因繼承或買賣數次辦理所有權移轉登記，可知前並
    無因徵收註記而受禁止轉讓。且依被告所提出之交易資料顯
    示，道路用路出賣之價格最高為公告現值78%，原告請求依
    買賣總價2倍計算之違約金，顯然過高，應予酌減等語，資
    為抗辯，並聲明：原告之訴及假執行之聲請均駁回。如受不
    利判決，願供擔保請准宣告免為假執行。
四、兩造不爭執之事實：
  (一)原告趙淑珠於95年12月30日與被告高健庭簽立系爭土地買賣
    契約書，買受系爭土地，應有部分各為3分之1，買賣總價金
    300萬元，原告趙淑玉分別於96年1月2日、同年2月2日各交
    付被告高健庭150萬元。
  (二)原告賴玉明於96年12月5日與被告高健庭、高千惠簽立系爭
    土地買賣契約書，買受系爭土地，應有部分各為3分之1，買
    賣總價金500萬元，原告賴玉明各於96年12月5日、同年12月
    15日交付被告高健庭、高千惠各250萬元。
  (三)系爭土地重測前為臺北市○○區○○段一小段210、210之1
    地號土地，因臺北市政府興辦防空空地計劃公園綠地保留地
    ，於36年8月16日公告徵收，並於39年7月19日將徵收補償費
    以39年存字第233號向本院對原所有人合資會社連瑞記行提
    存在案，惟未辦理所有權移轉登記，嗣於97年12月2日始以
    北市地四字第09732581401號函請臺北市建成地政事務所辦
    理徵收註記。
五、原告主張系爭土地業經註記公告徵收禁止移轉，違反系爭土
    地買賣契約第4條約定，請求被告給付違約金，被告則以前
    揭情詞置辯，茲本件應先審究之爭點為：違約金是否過高應
    予酌減？
  (一)依系爭土地買賣契約第4條約定：「乙方（指被告）保證產
    權完整、來歷清白，確無任何糾葛或有向政府領取補償費等
    事項，如有是事，應由乙方負責自甲方（指原告）通知10日
    內理清，逾期或乙方無法理清，甲方得解除本契約並要求返
    還價金及兩倍違約金」有系爭土地買賣契約書在卷可稽。查
    系爭土地重測前為臺北市○○區○○段一小段210、210之1
    地號土地，因臺北市政府興辦防空空地計劃公園綠地保留地
    ，於36年8月16日公告徵收，並於39年7月19日將徵收補償費
    以39年存字第233號向本院對原所有人合資會社連瑞記行提
    存在案，惟未辦理所有權移轉登記，嗣原告於97年10月17日
    向台北市政府地政處申請未辦理公告徵收證明，經查調檔卷
    資料，始查得系爭土地業已辦竣公告徵收及補償程序，故該
    處於97年12月2日始以北市地四字第09732581401號函請臺北
    市建成地政事務所辦理徵收註記，有台北市政府99年7月27
    日北市地用字第09932045600號函在卷可佐，且為被告所不
    爭執，足見系爭土地於兩造成立系爭土地買賣契約前，業已
    受徵收補償，原告並因前開徵收註記而對系爭土地所有權之
    行使受到限制，則原告主張被告應依系爭土地買賣契約第4
    條約定給付違約金，自屬有據。
  (二)按約定之違約金額過高者，法院得減至相當之數額，民法第
    252條定有明文。違約金是否相當，須依一般客觀事實，社
    會經濟狀況及當事人所受損害情形，以為斟酌之標準（最高
    法院 79 年台上字第 1915 號判例意旨參照）。原告主張系
    爭土地雖為道路用地，透過買賣容積移轉之方式，使道路用
    地之價值達到與建地具有相同的價值，道路用地市場交易價
    格約為公告現值78%或90%，系爭土地已有潛在買主向原告要
    約公告現值110%即3162萬元，並提出土地買賣契約書1份、
    報價單2份以佐其說。查前開文件之真正非惟為被告所否認
    ，且觀之原告提出之土地買賣契約係97年2月28日所簽立，
    買賣標的則為台北市○○區○○段土地，與本件土地所處地
    段不同，交易時間迄今已有相當時間，是否能反映未經徵收
    道路用地之目前市場交易行情，已非無疑。至於報價單2份
    均為不動產仲介公司所出具之報價單，並非正式不動產買賣
    契約書，是否確為不動產真實市場交易行情，更屬可疑，原
    告據此主張其受有逾1,600萬元之損害，顯非可採。次查，
    爭土地雖早於36年8月16日經台北市政府公告徵收，並於39
    年7月19日將徵收補償費以39年存字第233號向本院對原所有
    人合資會社連瑞記行提存在案而完成徵收程序，惟因徵收機
    關始終未辦理所有權移轉登記或為徵收註記，系爭土地於93
    年12月7日曾以繼承為登記原因，辦理所有權移轉登記；另
    於93年12月28日、94年5月11日、96年1月24日、96年12月14
    日以買賣為登記原因，多次辦理所有權移轉登記，有系爭土
    地異動索引在卷可稽，足見被告所辯系爭土地出賣前不知已
    受徵收乙情，應屬實在。本院審酌原告趙淑珠與被告高健庭
    間就系爭土地，買賣總價金為300萬元，原告賴玉明與被告
    高健庭、高千惠間就系爭土地，買賣總價金為500萬元，且
    系爭土地早於被告之前手轉讓前已受徵收補償，惟徵收機關
    未辦理所有權移轉登記，亦未為徵收註記，被告於出賣前對
    於系爭土地日後將因徵收機關補為徵收註記而無法再為轉讓
    交易並無所悉，亦無從預見，系爭土地自95年12月30日、96
    年12月5日成立系爭土地買賣契約以來，公告現值由每平方
    公尺27萬2,000元、28萬1,000元，上漲為每平方公尺32萬3,
    000元即上漲19%、15%等客觀事實、社會經濟狀況及當事人
    所受損害情形，認兩造約定以被告所受領價金800萬元之2倍
    計算等於1,600萬元之違約金尚屬過高，本院依法核減為以
    被告所受領價金之30%計算為適當，依此，原告趙淑珠所得
    請求被告高健庭給付之違約金為90萬（300萬x30%），原告
    賴玉明所得請求被告高健庭、高千惠給付之違約金為150萬
    元。
六、綜上所述，原告依系爭土地買賣契約書第 4 條約定，雖得
    請求被告給付違約金，惟本院依民法259條酌減後，原告趙
    淑珠請求被告高健庭給付90萬元，原告賴玉明請求被告高健
    庭、高千惠給付150萬元，及均自被告受催告給付期限屆滿
    之翌日即99年3月23日起至清償日止，按週年利率5%計算之
    利息，為有理由，應予准許，原告逾此範圍之請求，則無理
    由，應予駁回。
七、兩造均陳明願供擔保，聲請宣告假執行及免為假執行，就原
    告勝訴部分，核無不合，爰酌定擔保金額分別准許之。至原
    告敗訴部分，假執行之聲請亦失所附麗，應併予駁回。
八、本件事證已臻明確，兩造其餘攻擊防禦方法及其他所為之舉
    證，經審酌後認對於本件判斷不生影響，爰不一一論述，併
    此敘明。
九、訴訟費用負擔之依據：民事訴訟法第79條、第85條第1項。
中    華    民    國    99    年    12    月    24    日
                  民事第三庭    法  官  賴惠慈
以上正本係照原本作成。
如對本判決上訴，須於判決送達後20日內向本院提出上訴狀。如
委任律師提起上訴者，應一併繳納上訴審裁判費。
中    華    民    國    99    年    12    月    24    日
                                書記官  廖素芳

司法院資訊處製作；財團法人民間司法改革基金會備份。
